【裁判字號】    94,上易,42
【裁判日期】    950823
【裁判案由】    損害賠償
【裁判全文】
臺灣高等法院高雄分院民事判決          94年度上易字第42號
上訴人即附
帶被上訴人  辛○○黃武吉之限.
            己○○黃武吉之限.
共      同
訴訟代理人  史乃文律師
複代理人    曾慶雲律師
被上訴人即
附帶上訴人  卯○○
            丑○○
            甲○○
            丁○○
            子○○
共      同
訴訟代理人  鄭銘仁律師
上列當事人間請求損害賠償事件，上訴人對於民國94年1 月12日
臺灣高雄地方法院92年度訴字第3456號第一審判決提起上訴，被
上訴人提起附帶上訴，本院於95年8 月9 日言詞辯論終結，判決
如下：
    主  文
原判決關於命上訴人之被繼承人黃武吉給付被上訴人卯○○、丑
○○、丁○○、子○○之金額各超過新台幣壹萬玖仟元及其利息
，暨給付被上訴人甲○○之金額超過新台幣貳萬參仟元及其利息
部分；並該部分假執行之宣告，及除確定部分外之訴訟費用之裁
判均廢棄。
上開廢棄部分，被上訴人在第一審之訴及其假執行之聲請均駁回
。
其餘上訴駁回。
被上訴人之附帶上訴駁回。
第一審（除確定部分外）、二審訴訟費用，由上訴人負擔五分之
一，餘由被上訴人負擔。
    事實及理由
一、上訴人即附帶被上訴人（下稱上訴人）黃武吉於民國94年12
    月25日死亡，辛○○係其配偶、己○○係其子，該二人於法
    定期間向法院陳報限定繼承，黃武吉之其餘子女戊○○、壬
    ○○、庚○○均拋棄繼承，均經法院准予備查，辛○○、己
    ○○並於95年3 月3 日具狀承受訴訟，繕本已於95年3 月8
    日送達被上訴人即附帶上訴人（下稱被上訴人），於法並無
    不合，合先敘明。
二、被上訴人主張：上訴人黃武吉於91年9 月23日上午，因其停
    放在高雄市○○區○○段第853 地號土地（下稱系爭土地）
    之貨櫃屋無路可進出，而僱用原審被告癸○○以怪手闢路，
    將被上訴人所有設置於系爭土地上之網寮予以剷除，致被上
    訴人所有如附表一所示之網寮及漁網遭到損毀，上訴人黃武
    吉不法侵害被上訴人之財產權，致被上訴人受損害如附表一
    所示金額，自得請求上訴人黃武吉負損害賠償責任等情。爰
    本於侵權行為之法律關係，求為命上訴人黃武吉給付被上訴
    人卯○○、丑○○、甲○○、丁○○及子○○各如附表一所
    示請求之金額欄所示之金額，及均自起訴狀繕本送達翌日起
    算之法定遲延利息之判決。（原審判決上訴人應給付被上訴
    人卯○○、丑○○、甲○○、丁○○、子○○各如附表一所
    示原審准許之數額欄之金額，及均自92年12月30日起至清償
    日止，按年息百分之5 計算之利息，駁回其餘之請求。上訴
    人就原審命其給付部分上訴。被上訴人就原審駁回其對上訴
    人其餘請求部分，提起附帶上訴。另被上訴人於原審請求原
    審被告癸○○、黃孫小惠連帶給付部分，經原審判決其敗訴
    ，被上訴人未聲明不服，而告確定）。被上訴人於本院聲明
    ：(一)上訴駁回。(二)上訴人應再給付被上訴人卯○○新台幣（
    下同）286,080 元、丑○○97,760元、甲○○180,000 元、
    丁○○130,080 元、子○○136,000 元，及均自92年12月30
    日起至清償日止，按年息百分之5 計算之利息。
三、上訴人則以：上訴人黃武吉並未指示癸○○破壞現場之網寮
    及漁網，況且被上訴人並未舉證其等確有網寮及漁網放置於
    該處等語，資為抗辯。於本院聲明：(一)原判決關於命上訴人
    給付部分廢棄。(二)前開廢棄部分，被上訴人在第一審之訴及
    假執行之聲請均駁回。(三)附帶上訴駁回。
四、兩造不爭執事項：
    上訴人黃武吉因位於系爭土地上之貨櫃屋無路可進出，於91
    年9 月23日上午，雇用癸○○以怪手在系爭土地上闢路。
五、本件之爭點為：
  (一)癸○○是否有毀損網寮及漁網之行為？上訴人黃武吉是否應
    就癸○○之行為負侵權行為之責任？
  (二)若有遭毀損之網寮及漁網，是否為被上訴人所有？
  (三)若被上訴人之網寮及漁網遭毀損，所受之損害額為若干？
六、癸○○是否有毀損網寮及漁網之行為？上訴人黃武吉是否應
    就癸○○之行為負侵權行為之責任？經查：
  (一)經調取台灣高雄地方法院檢察署92年度偵字第17954 號偵查
    卷宗，癸○○於警訊中陳稱：我去整地時沒看到漁網，因為
    草有3 、4 尺高，工作到一半看到漁網，黃武吉叫我把漁網
    推到一邊等語（上開偵查卷中警訊筆錄）。上訴人黃武吉於
    偵查中亦自承：我有告知怪手工人將網子推到另一邊放置等
    語（上開偵查卷92年7 月17日訊問筆錄）。則上訴人黃武吉
    為了開闢通道，確有指示癸○○將漁網推至旁，應可認定。
  (二)證人乙○○於本院證稱：「我到現場時，現場的小工寮和漁
    網已經混成一團，無從區別，那種漁網網線非常細小，只要
    稍微加上外力，就足以使漁網破損。... 我有問癸○○因何
    將他們的工寮及漁網予以摧毀。他答覆我說是受僱於黃武吉
    來處理現場」、「漁民各自在現場擁有網寮，將漁網不使用
    期間放置在網寮內，現場有5 、6 個網寮」等語（本院卷第
    103 頁）。上訴人雖抗辯證人乙○○之證言不可採云云。惟
    以證人乙○○僅為現場附近之民眾，與兩造並無特別情誼，
    對本件訴訟並無利害關係，且本件訴訟標的金額對各個被上
    訴人而言，僅數十萬元，利益並非鉅大，證人乙○○應無甘
    冒偽證刑事責任之風險，而為不實之證言，其上開證言應為
    可採。
  (三)參以被上訴人在當時現場所拍攝現場照片顯示，怪手行經之
    處（即怪手後方）有甚多破碎之磚瓦、木片、鐵板及絞成團
    狀之漁網等物堆置在旁，而闢出一條距離圍牆約3 公尺寬之
    通道，怪手左前方則有一部分之鐵皮網寮，而堆置一旁之漁
    網除全部絞在一起外，其中又參雜木片木條、破磚瓦、鐵皮
    、水管等建材雜物，顯已毀損而不堪使用，有現場照片可稽
    （原審卷第9 至12頁）。綜上，被上訴人主張上訴人黃武吉
    指示癸○○整地，以怪手損壞系爭土地上之數個網寮及網寮
    內漁網等情，堪信為真，上訴人抗辯：上訴人黃武吉並未指
    示癸○○破壞現場之網寮及漁網，漁網並無損壞云云，委無
    可取。
  (四)按因故意或過失不法侵害他人之權利者，負損害賠償責任，
    民法第184 條第1 項前段定有明文。查，癸○○係受僱於上
    訴人黃武吉，並依上訴人黃武吉之指示以怪手進行整地工作
    ，毀損系爭土地上之網寮及漁網，已如前述，上訴人黃武吉
    自須就上開毀損所有網寮及漁網之行為，負損害賠償責任。
    上訴人雖抗辯：依癸○○所陳述闢路之情形，並無故意或過
    失之行為，上訴人毋庸負侵權行為責任云云。然查，漁網確
    係置於網寮內，且漁網非常細小，只要稍微加上外力，就足
    以使漁網破損等情，已經證人乙○○證述明確，癸○○仍依
    上訴人黃武吉之指示闢路，將漁網推到一邊，縱認上訴人黃
    武吉無毀損之故意，亦有過失侵害之行為，上訴人上開抗辯
    ，洵無可取。
六、遭毀損之網寮及漁網是否為被上訴人所有？經查：
  (一)證人寅○○於原審證稱：我在當地已經住了20幾年，當時擔
    任高雄區漁會代表，甲○○在系爭土地上蓋一座磚造網寮，
    卯○○、丑○○、子○○及丁○○的網寮則是木板搭建的，
    他們都還有在使用這些網寮，放一些非該季節在使用的漁網
    ，當天我在魚市場聽說有糾紛就至現場，到場時網寮已經被
    剷除等語（原審卷院第92至94頁）。證人乙○○亦證稱：我
    當時常常路過這裡，這裡有些以磚頭或木板搭建的網寮，放
    一些該季未使用的網子等語（原審卷第154 頁反面）。該二
    證人之證述大致相符，佐以被上訴人五人名下均有漁船登記
    在案，有交通部高雄港務局93年10月25日高港監理字第0930
    025689號函在卷可稽，足見被上訴人5 人應均有使用漁網之
    必要。且癸○○於警訊時自承：系爭土地上有搭建網寮，內
    擺網具、網繩等語（上開偵查卷中92年1 月27日警訊筆錄）
    。是被上訴人主張被上訴人甲○○在系爭土地上有一座磚造
    網寮，被上訴人卯○○、丑○○、子○○及丁○○在系爭土
    地之網寮是木板搭建的，並均使用網寮，放置漁網，該網寮
    、漁網遭癸○○毀損之事實，堪信為真。
  (二)上訴人雖以證人丙○○證稱：施工時現場並無任何網寮，只
    有雜草及樹木等語（見上開勘驗筆錄）為抗辯，惟證人丙○
    ○為原審被告黃孫小惠之父親，利害關係至為密切，證述內
    容尚有偏頗之虞，而上開證人乙○○則為與兩造均無利害關
    係，所述應與事實較為相符，是上訴人之抗辯尚無可採。
  (三)上訴人雖提出88年之現場照片一紙（本院卷第36頁），抗辯
    ：88年現場之網寮一座與91年9 月23日當日存在網寮一座相
    同，足認被上訴人並無其他網寮遭癸○○剷除云云。然查，
    上訴人所提出88年之現場照片一紙，僅就該網寮角度拍攝，
    至於系爭土地上其他位置，在88年間是否有其他網寮存在，
    尚無法以該照片為判斷，尚難以此認定被上訴人無網寮遭癸
    ○○剷除。至於被上訴人子○○所主張現場殘留網寮亦係其
    所有而遭癸○○損壞部分云云，經比照上訴人所提出之上開
    照片，足認殘留之網寮與88年間照片所顯示之網寮並無不同
    ，則被上訴人子○○除前述確有木製網寮遭毀損外，其主張
    現場殘留網寮亦遭毀壞部分，不足採信。'
七被上訴人之網寮及漁網遭毀損，所受之損害額為若干？經查：
  (一)按當事人已證明受有損害而不能證明其數額或證明顯有重大
    困難者，法院應審酌一切情況，依所得心證定其數額，為民
    事訴訟法第222條第2項定有明文。
  (二)被上訴人已證明其等所有之網寮及漁網遭受上訴人黃武吉損
    毀之事實，業如前述，惟被上訴人對實際遭受損壞之網寮、
    漁網之數量及價值，除提出估價單及自行製作之損害明細表
    （如附表一所示）各一份為證外，並未提出其他之證明，尚
    難認被上訴人放置於網寮內之漁網之數量即如附表一所示。
    惟衡諸一般漁民購買漁網後應不會仔細留存購買收據或發票
    等相關憑證，且被上訴人於遭毀損當日到現場時，怪手已將
    漁網絞成團狀棄置一旁，除殘留之一座木製網寮部分外，其
    餘網寮均已不存在，被上訴人欲證明其所受損害之數額顯有
    重大困難。且被上訴人亦自承所遭受損壞之漁網有新有舊，
    網寮亦已搭建多年，及一般漁網、釣具之折舊年限為3 年（
    有漁家經濟調查年報在卷可佐），再參以現場所殘留之網寮
    係以鐵皮、木條搭蓋，甚為簡陋，無門遮蔽，亦無任何安全
    措施，有照片可按（本院卷第37頁），被上訴人亦自承：被
    毀損之網寮形狀均如殘留網寮，無門、無鎖等語（本院卷第
    201 頁）。則被上訴人之網寮價值不高，且將其尚有使用價
    值之漁網放置於此類破舊、簡陋，無任何防護措施之網寮內
    ，任何人都可輕易取走漁網，而不為人發覺，足認該漁網之
    價值均不高，否則被上訴人豈有將漁網任意置於無任何門、
    鎖之網寮內之理。
  (三)本院斟酌上情，認被上訴人之漁網遭毀損，無法證明數量，
    價值均以15,000元計算為適當。被上訴人卯○○、丑○○、
    子○○及丁○○之木製網寮遭毀損，價值均以4,000 元計算
    為適當。被上訴人甲○○之磚造網寮遭毀損，價值以8,000
    元計算為適當。綜上，被上訴人卯○○、丑○○、子○○、
    丁○○所受之損害各為19,000元，被上訴人甲○○所受損害
    為23,000元。被上訴人主張其所受損害超過上開數額部分，
    尚難信為真。上訴人雖抗辯被上訴人既無法證明其漁網之數
    量、項目及網寮之價值，既均未盡舉證責任，不得請求上訴
    人賠償云云。惟被上訴人已證明受有漁網、網寮毀壞之損害
    ，雖不能證明其損害數額，且證明顯有重大困難，本院審酌
    一切情況，依所得心證定其數額，為民事訴訟法第222 條第
    2 項所明文，上訴人之上開抗辯，自無可採。
八、綜上所述，被上訴人本於侵權行為之法律關係，請求上訴人
    給付被上訴人卯○○、丑○○、子○○、丁○○各19,000元
    ，給付甲○○23,000元，及均自起訴狀繕本送達翌日即92年
    12月30日起至清償日止，按年息百分之5 五計算利息之範圍
    內，為有理由，應予准許；逾此範圍之請求，則無所據，應
    予駁回。原審就上開應准許部分，命上訴人黃武吉給付（上
    訴人辛○○、己○○係黃武吉之限定繼承人即承受訴訟人，
    限定以因繼承所得遺產範圍內給付），並無違誤，上訴意旨
    ，指摘原判決不當，求予廢棄改判，為無理由，應予駁回。
    至於原審命上訴人給付於超過上開應准許部分，尚有未洽，
    此部分上訴為有理由，應由本院廢棄，並駁回被上訴人在第
    一審此部分之訴及其假執行之聲請。又原審就被上訴人對上
    訴人黃武吉請求，為被上訴人敗訴之部分，並無違誤，被上
    訴人提起附帶上訴，指摘此部分之不當，請求上訴人再為給
    付，為無理由，其附帶上訴應予駁回。
九、據上論結，本件上訴為一部有理由，一部無理由，附帶上訴
    無理由，依民事訴訟法第450 條、第449 條第1 項、第79條
    、第85條第1項前段，判決如主文。
中    華    民    國    95    年    8     月    23    日
                            民事第三庭
                                審判長法官   張國彬
                                法      官   吳登輝
                                法      官   簡色嬌
以上正本證明與原本無異。
本件不得上訴。
中    華    民    國    95    年    8     月    23    日
                                書  記  官  黃一秋
條文規定辦理。附表一：
┌───┬─────┬──────┬────┬──────┬───────┬─────┬───────┐
│所有人│請求之金額│受損物件    │數量    │單價        │小計          │總計      │原審准許之數額│
│      │（新台幣）│            │        │（新台幣）  │（新台幣）    │（新台幣）│（新台幣）    │
├───┼─────┼──────┼────┼──────┼───────┼─────┼───────┤
│卯○○│357,600 元│烏槍魚網    │18領    │7,500 元    │135,000 元    │357,600 元│71,520元      │
│      │          ├──────┼────┼──────┼───────┤          │              │
│      │          │白魚網      │20領    │5,400 元    │10,800元      │          │              │
│      │          ├──────┼────┼──────┼───────┤          │              │
│      │          │花枝網      │32領    │2,800 元    │89,600元      │          │              │
│      │          ├──────┼────┼──────┼───────┤          │              │
│      │          │木製網寮    │1 座    │25,000元    │25,000元      │          │              │
├───┼─────┼──────┼────┼──────┼───────┼─────┼───────┤
│丑○○│122,200 元│白魚網      │18領    │5,400 元    │97,200元      │122,200 元│24,440元      │
│      │          ├──────┼────┼──────┼───────┤          │              │
│      │          │木製網寮    │1 座    │25,000元    │25,000元      │          │              │
├───┼─────┼──────┼────┼──────┼───────┼─────┼───────┤
│甲○○│225,000 元│魠魚網    │25領    │5,200 元    │130,000元     │225,000 元│45,000元      │
│      │          ├──────┼────┼──────┼───────┤          │              │
│      │          │磚造網寮    │1 座    │95,000元    │95,000元      │          │              │
├───┼─────┼──────┼────┼──────┼───────┼─────┼───────┤
│丁○○│162,600 元│魠魚網    │20領    │5,200 元    │104,000 元    │162,600 元│32,520元      │
│      │          ├──────┼────┼──────┼───────┤          │              │
│      │          │花枝網      │12領    │2,800 元    │33,600元      │          │              │
│      │          ├──────┼────┼──────┼───────┤          │              │
│      │          │木製網寮    │1 座    │25,000元    │25,000元      │          │              │
├───┼─────┼──────┼────┼──────┼───────┼─────┼───────┤
│子○○│170,000元 │小蝦米網    │2 領    │35,000元    │70,000元      │170,000元 │34,000元      │
│      │          ├──────┼────┼──────┼───────┤          │              │
│      │          │拖網        │1 領    │60,000元    │60,000元      │          │              │
│      │          ├──────┼────┼──────┼───────┤          │              │
│      │          │雙層木製網寮│1座     │40,000元    │40,000元      │          │              │
└───┴─────┴──────┴────┴──────┴───────┴─────┴───────┘


司法院資訊處製作；財團法人民間司法改革基金會備份。
